臺灣臺北地方法院民事判決　　　　　　　　　　　　　九十一年度家訴字第一七號
　　原　　　告　　己○○
　　被　　　告　　戊○○
　　被　　　告　　丁○○
　　訴訟代理人　　丙○○
　　被　　　告　　庚○○○
　　被　　　告　　甲○○○
　　被　　　告　　乙○○○
右當事人間請求返還不當得利事件，本院判決如左：
    主    文
原告之訴及假執行之聲請均駁回。
訴訟費用由原告負擔。
    事    實
甲、原告方面：
    一、聲明：（一）被告五人每人應給付原告新台幣八萬三千二百八十元，及自訴
      　　　　　　　狀繕本送達翌日起，至清償日止，按年息百分之五計算之利息
　　　　　　　      。
              （二）訴訟費由由被告負擔。
              （三）原告願供擔保，請准宣告假執行。
　　二、陳述：（一）緣原告與被告係兄弟姐妹關係，原告自民國五十九年十月退起
　　　　　　　　　　，即扶養訴外人即兩造母親柯如月，迄八十九年三月，其餘被
　　　　　　　　　　告概不履行分擔扶養義務，雖經多次相告，仍拒負扶養義務，
                    柯如月嗣因患有心律不整及高血壓等老人病，至八十五年五月
                    六日更因高齡八十四歲及痴呆症住進台北市立療養院，嗣於八
                    十九年四月十四日復因腦梗塞合併失語症及右側肢體癱瘓在床
                    。八十九年原告方以母親中風住院照護費用聲請調解，經兩造
                    調解成立於母親安養期間費用之分擔，然對安養之前即八十六
                    年一月至八十九年三月間由原告一人單獨扶養墊付之扶養費計
                    七十二萬元，被告均未分擔給付，而兄長柯長生因於九十一年
                    一月八日病逝，其配偶即被告戊○○為其繼承人，應繼承其夫
                    之此債務，被告等無法律上之原因，拒不付原告先行代墊之扶
                    養費，實已損害原告之權益，為此依不當得利法律關係，訴請
                    被告返還如聲明（一）所示之金額。
              （二）對被告之陳述另主張：兩造於八十九年之調解，係調解母親八
                    十九年四月後住院之照護費用分擔，與本件係請求八十六年一
                    月至八十九年三月之墊付，非屬同一事件。另母親為一家庭主
                    婦，從未工作，縱如被告所述有一百餘萬元之存款，但該存款
                    存摺、印鑑原於庚○○○及乙○○○監控中，原告先前不知情
                    ，至前開調解後交付原告支付住院照護費用至九十一年二月亦
                    僅剩餘四八一、七五三元，不足本件墊付款。並否認父親所為
                    為附負擔之贈與，及其所住房屋乃自行購買，亦非出售母親房
                    屋後換購，縱如主張父親於六十三年登記予其之房地為附負擔
                    之贈與，其主張該負擔亦已罹於十五年之請求權消滅時效。又
                    其母親於八十六年時已高齡八十五歲，並患多重老人病症，生
                    活均須人照料，僅依行政院主計處編印之年度家庭收支報告，
                    計算平均每人消費支出即已達八十一萬元，尚且不含照護費用
                    ，原告並已核減為七十二萬元，何來原告未舉証支出之說各等
                    語。
    三、證據：提出戶籍謄本、柯如月診斷証明書、所得稅申報書、養護委託書、柯
　　　        如月存款餘額証明、建物改良登記簿等為証。
乙、被告方面：
    一、聲明：（一）原告之訴駁回。
              （二）訴訟費用由原告負擔。
              （三）如受不利判決，願供擔保請准宣告免為假執行。
    二、陳述：（一）本件原告曾於八十九年十月二日就其母柯如月八十九年四月中
　　　　　　　　　　風住院照護及費用等事件聲請調解，其主張扶養期間自五十九
　　　　　　　　　　年十月至八十九年四月，嗣並次九十年八月二十九日就返還墊
　　　　　　　　　　款事件，在鈞院以「柯如月於安養期間及一切事宜委任己○○
　　　　　　　　　　全權處理，柯如月存款如有不足之數，由己○○負擔二分之一
　　　　　　　　　　，餘二分之一由相對人共同負擔。」之調解（九十年度北調字
　　　　　　　　　　第五四０號調解筆錄），今原告仍就前揭調解聲請內容完全相
　　　　　　　　　　同之同一事件，再次起訴，顯已違反一事不再理原之規定。縱
　　　　　　　　　　非屬同一事件，前開調解已就柯如月之扶養及一切事宜之支出
　　　　　　　　　　，約定應悉數優先由柯如月之存款支出，如有不足，才依前開
　　　　　　　　　　調解筆錄所約定之比例負擔，今柯如月之存款餘額尚有一百三
　　　　　　　　　　十餘萬元，並無不足情事，原告逕為起訴，亦顯無理由。
          　　（二）按民法第一一一七條規定：「受扶養權利者，以不能維持生活
　　　　　　　　　　而無謀生能力者為限。前項無謀生能力之限制，於直系血親尊
　　　　　　　　　　親屬不適用之。」是直系血親尊親屬之受扶養權利，雖不受「
　　　　　　　　　　無謀生能力」之限制，惟仍以「不能維持生活」為要件。本件
　　　　　　　　　　被告等早於五十九年之前，即每人每月持續不斷的給付二千、
　　　　　　　　　　三千不等之生活費予母親，從無間斷，且母親身體一向健康，
　　　　　　　　　　均自行料理自己生活，被告姐妹亦均就近照顧，或三不五時前
　　　　　　　　　　去陪伴，要無未予扶養之事，因此母親於原告主張受其扶養之
　　　　　　　　　　八十六年至八十九年三月間，其名下均有一百餘萬元之存款，
　　　　　　　　　　亦非不能維持生活之人，是原告主張顯不實在，復無理由。另
　　　　　　　　　　兩造父親生前購有二棟房子，一登記於母親柯如月名下（母親
　　　　　　　　　　名下之二層房屋，一層於六十一年即遭原告出售，另購其名義
　　　　　　　　　　之現住房屋，一層出租亦由原告收租。），一登記原告名下，
　　　　　　　　　　當時父親即表示女兒是嫁出去的，原告要扶養父母，方登記房
　　　　　　　　　　子予原告，此係附負擔之贈與，是縱母親有受扶養之權利，亦
　　　　　　　　　　應由原告負擔。
              （三）另依民法第一百八十條第一款規定：如給付係而履行道德上之
                    義務，不得請求返還不當得利。本件原告支出扶養母親之費用
                    ，姑不論其未就其支出或其損害之實際金額負舉証之責，甚且
                    其支出無疑係履行道德上之義務，縱有所謂不當得利，亦不得
                    請求返還。且互負扶養義之親屬為直系血親相互間、夫妻之一
                    方與他方父母同居者其相互間、兄弟姐妹相互間及家長家屬相
                    互間，被告戊○○既未與其亡夫之母即柯如月同居，自無扶養
                    之義務，原告逕列之為本件被告，亦屬無稽。況扶養義務屬一
                    身專屬義務，故當事人一方死亡時，扶養義務旋即消滅，要無
                    繼承之理，乃本件原告係於柯長生死後方為請求，自無理由。
    三、証據：提出台北地方法院九十年度北調字第五四０號調解筆錄影本一件、柯
              如月台北銀行基隆路分行存款存摺影本、建物所有權狀及登記謄本影
              本及柯如月生活照片等為証。
　　理　　由
一、兩造於本院九十年度北調字第五四０號調解成立筆錄載明：「一、同意以柯長生
    、己○○為禁治產申請人，並以己○○為禁治產監護人。二、柯如月於安養期間
    及一切事宜委由己○○全權處理，柯如月存款如有不足之數，由己○○負擔二分
    之一，餘二分之一由各相對人共同負擔。」依該文義記載，渠等僅調解柯如月申
    請禁治產及八十九年四月以後安養期間費用之支應，而不及其他，且被告丁○○
    梅訴訟代理人丙○○亦到庭陳稱：該調解案未曾言及安養前之事宜，是足証本件
    原告請求八十六年一月至八十九年三月墊付之不當得利，要與前開調解事件，非
    屬同一，合先敘明。
二、本件原告以兩造均柯如月之子女，依法均為第一順位之扶養義務人，惟被告等均
    未盡扶養義務，而由原告一人獨力扶養，自八十六年一月至八十九年三月，計墊
    付七十二萬元，乃依不當得利請求返還。被告則以其母親身體一向健康，前開期
    間雖與被告同住，然均自行料理自己生活，被告姐妹亦均就近照顧，每人每月亦
    持續不斷的給付二千、三千不等之生活費予母親，三不五時前去陪伴，要無未予
　　扶養之事，甚於前開期間內，其母親名下亦均維持一百餘萬元之存款，不符受扶
　　養權利之「不能維持生活」要件，況被告之扶養，亦屬履行道德上之義務，不能
　　依不當得利請求返還等語。
三、按民法第一一一七條規定：「受扶養權利者，以不能維持生活而無謀生能力者為
    限。前項無謀生能力之限制，於直系血親尊親屬不適用之。」是直系血親尊親屬
    之受扶養權利，雖不受「無謀生能力」之限制，惟仍以「不能維持生活」為要件
    。另民法第一百七十九條雖規定：「無法律上之原因而受利益，致他人受損害者
    ，應返還其利益。」惟同法第一百八十條第一款復規定：「給付係履行道德上之
    義務者，不得請求返還。」亦即直系血親尊親屬受扶養權利人，僅於不能維持生
    活時，得向扶養義務人請求扶養，且該惟扶養費之請求，乃專屬於受扶養權利人
    ，非他人可得代行。又雖同親等之扶養義務人有數人，原應各依其經濟能力，分
    擔義務，惟扶養義務人支付部分或全部扶養費，均屬而履行道德上之義務，不得
    請求他扶養義務人返還。
四、經查：本件兩造母親柯如月為民國一年十二月十三日出生，於八十六年時已高齡
    八十五歲，當有所消費，更需人照護，原告與其同住自亦有所照護、支出，惟依
    被告提出柯如月於台北銀行基隆路分行活期存款存摺記載，於八十六年至八十九
    年間平均均有二、三十萬元之活期存款，可供支應，且依該存摺記載「定存息」
    或「轉存」，亦足証渠母親確有其他定期存款，而平均每月之定存息，仍可收入
    一千餘元，依該時年利率以觀，被告主張渠母親有上百萬之定期存款，即堪採信
    。是兩造母親是時既有上百萬元之存款，則要無不能維持生活之虞，況渠母親既
    未請求扶養，雖原告與母同住，且一切支出均未自其母存款支領應用，然所自行
    支付之生活照護費用，因屬履行道德上之給付，揆諸前揭規定說明，自不得依不
    當得利請求其他扶養義務人返還。是本件原告之訴無理由，其請求無由准許，應
    予駁回，則其假執行之聲請，亦失所附麗，應併予駁回。至兩造其餘之攻擊防禦
    方法，既無礙本件之結論，乃不予一一論述，併此敘明。
五、結論：本件原告之訴為無理由，並依民事訴訟法第第七十八條、第三百九十三條
    ，判決如主文。
中　　　華　　　民　　　國　　九十一　　年　　　四　　　月　　十七　　日
                            　家事法庭　　法    官　　陳玉雲
右正本係照原本作成。
如不服本判決，應於判決送達後二十日之不變期間內向本院提出上訴狀。
中　　　華　　　民　　　國　　九十一　　年　　　四　　　月　　十八　　日
　　　　　　　　　　　　　　　　　　　　　法院書記官　蔡健忠
